ACORDAO-COMPLETO-2442293

ACÓRDÃO 76/2021 ATA 1/2021 - PRIMEIRA CÂMARA

VISTOS, relatados e discutidos estes autos de processo de aposentadoria de servidor do Senado Federal.
ACORDAM os Ministros do Tribunal de Contas da União, reunidos em sessão da Primeira Câmara, diante das razões expostas pelo relator e com fundamento na Constituição Federal, art. 71, III e IX, e na Lei 8.443/1992, arts. 1º, V, e 39, II, em:
9.1. considerar ilegal a presente concessão e negar registro ao respectivo ato;
9.2. dispensar a devolução dos valores indevidamente recebidos de boa-fé pelo interessado, nos termos do Enunciado 106 da Súmula de Jurisprudência deste Tribunal;
9.3. determinar ao órgão de origem que adote as seguintes providências, sob pena de responsabilidade solidária da autoridade administrativa omissa:
9.3.1. dê ciência do inteiro teor desta deliberação ao interessado no prazo de quinze dias e faça juntar aos autos o comprovante dessa notificação nos quinze dias subsequentes;
9.3.2. suspenda os pagamentos realizados com base no ato ora impugnado;
9.3.3. exclua a parcela opção dos proventos do ex-servidor; e
9.3.4. emita novo ato de aposentadoria e submeta-o a registro deste Tribunal no prazo de trinta dias, após corrigidas as falhas que ensejaram a ilegalidade do ato.

Ato de concessão de aposentadoria.

Primeira Câmara

Senado Federal.

3. Interessados/Responsáveis:
3.1. Interessado: Manoel Morais de Queiroz (XXX.273.921-XX).

13.1. Ministros presentes: Benjamin Zymler (na Presidência), Walton Alencar Rodrigues (Relator), Vital do Rêgo e Jorge Oliveira.
13.2. Ministro-Substituto presente: Weder de Oliveira.

WALTON ALENCAR RODRIGUES

Adoto, como Relatório, a instrução da Sefip, vazada nos termos a seguir transcritos, com a qual anuiu o representante do Ministério Público:
"INTRODUÇÃO 
1.	Trata-se de ato de concessão de aposentadoria de MANOEL MORAIS DE QUEIROZ (CPF: XXX.273.921-XX) no cargo de Técnico Legislativo do Senado Federal, submetido, para fins de registro, à apreciação do Tribunal de Contas da União (TCU) , de acordo com o art. 71, inciso III, da Constituição Federal. 
2.	O ato foi cadastrado e disponibilizado ao TCU por intermédio do Sistema SISAC, na forma da Instrução Normativa TCU 55/2007.
EXAME TÉCNICO  
3.	Os autos retornaram a esta Unidade Técnica por determinação do Ministro-Relator (peça 7) para que seja manifestado sobre os esclarecimentos prestados pelo Gestor de Pessoal no ato, cujo teor é o seguinte:
"Verificamos a incompatibilidade na metodologia da contagem de incorporação de quintos/décimos segundo o § 3º do art. 3º da Lei nº 8.911/1994, visto que a vantagem foi calculada conforme sistemática adotada pelo Senado Federal com base nos Pareceres nº 253/1998 e 37/2000 da Advocacia do Senado, que entendeu que o cômputo dos tempos de gratificação podem ser agrupados por símbolo, independentemente do início e término do exercício, de ser ele ininterrupto ou não, atribuindo-se uma parcela para cada período de 365 dias, contando-se a partir da maior para a menor. Contudo, o Exmo. Sr. Primeiro-Secretário acatou o Parecer n° 154/2016, da Advocacia do Senado Federal, exarado no processo 00200.008942/2014-93 à vista do Parecer da Advocacia e considerando que a incorporação de quintos está constituída há mais de 5 anos, acolho o entendimento para estabelecer que a Administração não pode, por ato próprio, alterar as situações constituídas. Dessa forma, a vantagem quintos/décimos incorporados não foi alterada, permanecendo na proporção que o servidor vinha recebendo na atividade".
4.	A despeito desse comentário do Gestor de Pessoal, no caso concreto esta Unidade Técnica não encontrou qualquer incompatibilidade na metodologia de incorporação de quintos do interessado, consoante será explicado abaixo.
5.	As funções comissionadas discriminadas no ato são as seguintes: a) Contínuo - FC-1, no período de 1º/2/1983 a 31/7/1985; e b) Auxiliar Gabinete Parlamentar - FC-4, no período de 1/8/1985 a 17/1/1995.
6.	A Lei 8.911/1994 estabeleceu os seguintes critérios para incorporação de quintos:
"Art. 3º Para efeito do disposto no § 2º do art. 62 da Lei nº 8.112, de 11 de dezembro de 1990, o servidor investido em função de direção, chefia e assessoramento, ou cargo em comissão, previsto nesta Lei, incorporará à sua remuneração a importância equivalente à fração de um quinto da gratificação do cargo ou função para o qual foi designado ou nomeado, a cada doze meses de efetivo exercício, até o limite de cinco quintos.  
§ 1º Entende-se como gratificação a ser incorporada à remuneração do servidor a parcela referente à representação e a gratificação de atividade pelo desempenho de função, quando se tratar de cargo em comissão ou função de direção, chefia e assessoramento dos Grupos: Direção e Assessoramento Superiores - DAS e Cargo de Direção - CD. 
§ 2º Quando se tratar de gratificação correspondente às funções de direção, chefia e assessoramento do Grupo - FG e GR, a parcela a ser incorporada incidirá sobre o total desta remuneração. 
§ 3º Quando mais de um cargo em comissão ou função de direção, chefia e assessoramento houver sido exercidos no período de doze meses, a parcela a ser incorporada terá como base de cálculo a exercida por maior tempo.
§ 4º Ocorrendo o exercício de cargo em comissão ou de função de direção, chefia ou assessoramento de nível mais elevado, por período de doze meses, após a incorporação dos cinco quintos, poderá haver a atualização progressiva das parcelas já incorporadas, observado o disposto no parágrafo anterior. 
7.	Em estrita observância a essas regras, o interessado teria incorporado em um primeiro momento (após o decurso de 60 meses) 3/5 da FC-1 e 2/5 da FC-4, observando-se o critério do § 3º acima. Entretanto, como ele continuou no exercício da FC-4 após esse tempo, ele conseguiu atualizar as parcelas de quintos de FC-1 para FC-4, consoante permitido pelo § 4º acima. Portanto, no caso concreto, não houve inobservância do § 3º do art. 3º da Lei 8.911/1994. 
8.	Diante do exposto, esta Unidade Técnica mantém a proposta anterior para que o ato seja apreciado pela ilegalidade somente em virtude da concessão da vantagem de "opção", visto que proporcionou acréscimo aos proventos de aposentadoria em relação a última remuneração, assim como em virtude de não haver incidência de contribuição previdenciária na atividade, resultando em descumprimento do disposto no art. 40, caput e § 2º, da Constituição Federal, com redação dada pela Emenda Constitucional 20/1998.
9.	Nada obstante, deve-se dispensar a devolução dos valores indevidamente recebidos de boa-fé, nos termos do Enunciado 106 da Súmula de Jurisprudência deste Tribunal.
10.	Por fim, vale destacar que o aludido ato deu entrada neste Tribunal há menos de cinco anos, não sendo aplicável, portanto, o procedimento de contraditório e ampla defesa determinado pelo Acórdão 587/2011-TCU-Plenário.
CONCLUSÃO 
11.	A abrangência e a profundidade das verificações levadas a efeito fundamentam convicção de que o ato de aposentadoria deve ser apreciado pela ilegalidade, em razão de conter o pagamento da vantagem de opção que trata o art. 2º da Lei 8.911/1994, o que proporcionou acréscimo aos proventos de aposentadoria em relação a última remuneração da atividade, assim como em virtude de não haver incidência de contribuição previdenciária na atividade, resultando em descumprimento do disposto no art. 40, caput e § 2º, da Constituição Federal, com redação dada pela Emenda Constitucional 20/1998.  
PROPOSTA DE ENCAMINHAMENTO 
12.	Ante o exposto, com fundamento nos arts. 71, inciso III, da Constituição Federal, 1o, inciso V, e 39, inciso II, da Lei 8.443/1992 e 260, § 1o, do Regimento Interno do Tribunal de Contas da União, propõe-se:
a)  considerar ilegal e negar o registro do ato constante do presente processo.
b) dispensar o ressarcimento das quantias indevidamente recebidas de boa-fé, consoante o disposto no Enunciado 106 da Súmula de Jurisprudência do TCU;
c) determinar, com fundamento no art. 4º, inciso I, da Resolução TCU 315/2020, ao Senado Federal que:
c.1) faça cessar, com base no art. 262, caput, do Regimento Interno do TCU, c/c art. 19, inciso II, da IN TCU 78/2018, o pagamento da vantagem de opção que trata o art. 2º da Lei 8.911/1994, no prazo 15 (quinze) dias, contados a partir da ciência desta deliberação, sujeitando-se a autoridade administrativa omissa à responsabilidade solidária, uma vez que o seu pagamento viola o art. 40, caput e § 2º, da Constituição Federal, com redação dada pela Emenda Constitucional 20/1998;
c.2) emita novo ato de aposentadoria e submeta-o a registro deste Tribunal no prazo de 30 (trinta) dias, após corrigida a falha que ensejou na ilegalidade do ato;
c.3) comunique o interessado do teor desta decisão, no prazo de 30 (trinta) dias, alertando-o de que o efeito suspensivo proveniente da interposição de eventuais recursos não o exime da devolução dos valores percebidos indevidamente após a respectiva notificação, caso os recursos não sejam providos;
c.4) no prazo de 30 (trinta) dias, contados da ciência da decisão, envie a este Tribunal documentos comprobatórios de que o interessado está ciente do julgamento deste Tribunal".

não há

Procurador Rodrigo Medeiros de Lima.

APOSENTADORIA. VANTAGEM DENOMINADA OPÇÃO. EMENDA CONSTITUCIONAL 20/1998. VEDAÇÃO. ILEGALIDADE. DETERMINAÇÕES. CIÊNCIA.

APOSENTADORIA (APOS)

Secretaria de Fiscalização de Pessoal (SEFIP).

Trata-se de ato de concessão de aposentadoria de Manoel Morais de Queiroz no cargo de Técnico Legislativo do Senado Federal.
Acolho, na íntegra, os pareces da Secretaria de Fiscalização de Pessoal (Sefip) e do Ministério Público, os quais adoto como razões de decidir.
O ato em exame contém pagamento irregular da vantagem denominada "opção", que proporciona sensível acréscimo aos proventos de aposentadoria em relação à última remuneração contributiva do servidor em atividade, resultando em ostensivo descumprimento ao disposto no art. 40, caput e § 2º, da Constituição Federal, com redação dada pela Emenda Constitucional 20/1998.
Ressalte-se que este Tribunal, por meio do Acórdão 1599/2019-TCU-Plenário, assim deliberou sobre a matéria:
9.4. firmar entendimento de que é vedado o pagamento das vantagens oriundas do art. 193 da Lei 8.112/1990, inclusive o pagamento parcial da remuneração do cargo em comissão ("opção") , aos servidores que implementaram os requisitos de aposentadoria após 16/12/1998, data de publicação da Emenda Constitucional 20, que limitou o valor dos proventos à remuneração do cargo efetivo no qual se deu a aposentadoria.
Irregular, portanto, o pagamento dessa vantagem. 
Ante o exposto, julgo ilegal o ato, negando-lhe registro.
Voto, pois, por que o Tribunal acolha a minuta de acórdão que submeto à deliberação deste Colegiado.
TCU, Sala das Sessões Ministro Luciano Brandão Alves de Souza, em 26 de janeiro de 2021.
WALTON ALENCAR RODRIGUES 
Relator